【裁判字號】    99,台上,455
【裁判日期】    990121
【裁判案由】    違反公司法
【裁判全文】
最高法院刑事判決              九十九年度台上字第四五五號
上  訴  人
即 自訴 人  智詮國際股份有限公司
上  訴  人
即 自訴 人
兼 上一 人
代  表  人  丁○○
上  訴  人
即 自訴 人  甲○○
            乙○○
上  四  人
共      同
自訴代理人  陳建中律師
            劉韋廷律師
            翁松谷律師
上  訴  人
即  被  告  丙○○  男民國○○年○○月○○日生
                    身分證統一編號：Ｚ000000000
                    住台北市南港區○○○路○段12巷57弄6號
                    3樓
選任辯護人  顧慕堯律師
上列上訴人即自訴人等因自訴被告違反公司法案件，不服台灣高
等法院中華民國九十六年十月三十一日第二審判決（九十六年度
上訴字第三六八六號，自訴案號：台灣士林地方法院九十四年度
自字第五一號），提起上訴，本院判決如下：
    主  文
原判決撤銷，發回台灣高等法院。
    理  由
本件原判決認定被告丙○○有原判決事實欄所載之犯罪事實，因
而撤銷第一審之科刑判決，改判依想像競合犯、修正前刑法連續
犯、牽連犯規定，論處被告共同公司負責人，公司應收之股款，
股東並未實際繳納，而以申請文件表明收足罪刑（處有期徒刑四
月，減為有期徒刑二月，並諭知易科罰金之折算標準）。又被告
被訴涉犯如原判決理由貳、四自訴意旨所指所犯罪嫌部分，經審
理後，認該等部分犯罪，尚屬不能證明，因自訴人認與上開論罪
部分，係依實質上一罪、刑法修正前牽連犯、連續犯或想像競合
犯之裁判上一罪起訴，不另為無罪之諭知，在判決內加以敘明。
固非無見。
惟查：(一)判決所載事實及理由相互牴觸，或判決理由前後不相一
致，均屬判決理由矛盾之違法。本件依原判決理由中之說明，即
對自訴意旨以：(1)被告盜用智詮國際股份有限公司（下稱智詮公
司）、丁○○印章，並冒簽丁○○、翁燈揚、陳榮元姓名偽造民
國九十三年六月十四日智詮公司股東臨時會議事錄、董事會議事
錄、董事會議出席董事簽到簿。又於同日盜蓋智詮公司、丁○○
印章偽造簽證委託書、智詮公司章程、章程修正條文對照表，因
認被告涉犯刑法第二百十條等罪。(2)被告意圖為自己不法所有，
於九十三年六月二十五日私自將智詮公司銀行帳戶存款新台幣（
下同）四千萬元匯入自身帳戶中，因認被告涉犯刑法第三百三十
六條第二項、第三百四十二條之罪。(3)被告盜蓋智詮公司及負責
人印章，偽造股東甲○○、乙○○將股權轉讓被告之股東出資轉
讓證明，並持向台北市政府申請辦理股東變更登記。又以智詮公
司資金四萬八千零六十五元、四萬六千二百八十五元繳交將甲○
○、乙○○股權移轉被告之證券交易所得稅，因認被告涉犯刑法
第二百十六條、第二百十條、第三百三十六條第二項、第三百四
十二條等罪。(4)被告於九十三年十二月二十日盜用智詮公司、丁
○○、翁燈揚印章，偽造智詮公司股票，並與中國信託商業銀行
股份有限公司（下稱中國信託銀行）信託部簽訂簽證契約，將偽
造之股票委由該銀行簽證發行。被告復將偽造之股票交付曾金菊
、白瑞源、彭守健，因認被告涉犯刑法第二百零一條第一項、第
二項，第二百十六條、第二百十條等罪等情。經綜合調查之結果
，以(1)證人即智銓公司甲○○、翁燈揚、陳榮元、丁○○雖指稱
未授權被告簽名蓋章，然其等已將公司業務經營委由許翠枝辦理
，應認係將股東印鑑章概括授權許翠枝使用。倘被告經許翠枝同
意或於業務範圍內，即得使用公司及股東印章。被告製作智詮公
司九十三年六月十四日股東臨時會及董事會議事錄，既經許翠枝
同意為之，則被告使用股東印章及代股東簽名，亦屬製作該等議
事錄、董事簽到簿、章程及修正條文對照表所必要。且被告為智
詮公司董事，其以智詮公司名義製作簽證委託書及公司章程、修
正條文對照表，均屬有權製作，自不成立偽造私文書、盜用印章
、偽造署押等罪。(2)被告將智詮公司帳戶存款四千萬元匯入自身
帳戶，係在取得辦理現金增資所需之存款證明書，且被告隨即將
該款項匯入智詮公司另一帳戶，並無不法所有意圖，自不構成業
務侵占及背信等罪。(3)被告因許翠枝表示家族成員股東全部退出
智銓公司，在未覓得其他股東承受甲○○、乙○○股權前，先將
二人股份移轉至自己名下，並暫以公司資金墊付。縱許翠枝證稱
：股東退出須按照一定手續辦理，甲○○、乙○○並未授權處理
股權移轉事宜，雖與被告討論股權移轉，但未得甲○○、乙○○
同意，被告即擅自移轉股權等語屬實，亦因被告係依許翠枝要求
辦理股權移轉，而不得論以偽造私文書、業務侵占等罪。(4)被告
雖有蓋用智詮公司、丁○○、翁燈揚印章製作智詮公司股票，並
與中國信託銀行簽訂簽證契約，及將王淑惠、乙○○股份移轉至
自身名下，復將所持有之部分股份分別讓與曾金菊、白瑞源、馮
守健等人，然被告係經許翠枝代其他股東授權辦理，尚難論以偽
造有價證券、行使偽造私文書等罪等語（見原判決第三二至三七
頁）。惟原判決事實既認被告係製作不實之九十三年六月十四日
智詮公司股東臨時會、董事會議事錄，虛載全體股東同意增加資
本案、全體董事無異議通過增加資本發行新股案等不實事項，及
以智詮公司帳戶存款四千萬元，虛列已收足股款之證明，持向台
北市政府建設局申請辦理增資及修正章程變更登記等情，理由亦
說明被告此部所為，係犯刑法第二百十六條、第二百十五條、第
二百十四條之罪、公司法第九條第一項之罪，被告與許翠枝間有
犯意聯絡及行為分擔等語（見原判決理由貳、二、(一)）。則智詮
公司九十三年六月十四日股東臨時會、董事會議事錄記載增加資
本案及發行新股等事項，顯係未經該公司股東甲○○、乙○○、
王丁國、丁○○、陳榮元、翁燈揚等人同意為之，且非屬被告執
行業務上之必要行為。縱認股東甲○○等人已將智銓公司業務經
營委由許翠枝辦理，因上開增加資本案及發行新股等事項均非甲
○○等人之授權範圍，且苟屬被告與許翠枝之共同犯罪行為，許
翠枝對之亦無權授權被告為之。則被告於許翠枝同意後，以智詮
公司、丁○○印章製作不實之九十三年六月十四日智詮公司股東
臨時會議事錄、董事會議事錄，同時於董事簽到簿上擅自代丁○
○、翁燈揚、陳榮元簽名，並以智詮公司、丁○○、翁燈揚印章
發行智詮公司股票，及以智詮公司名義與中國信託銀行訂定簽證
契約等情部分，是否已與許翠枝共同成立偽造有價證券、偽造私
文書等罪，即非無再行研求之餘地。原判決此部分事實認定及理
由論斷，前後齟齲，難謂無判決理由矛盾之違法。(二)審理事實之
法院，對於被告有利及不利之證據，均應一併加以注意，並綜合
全部證據資料，本於經驗及論理法則定其取捨而為判斷，倘為無
罪之判決，亦應詳述其全部證據取捨判斷之理由，取捨證據亦應
與卷內證據資料相符，否則即有判決理由不備及理由矛盾之違法
。查智詮公司原有股東甲○○、乙○○、王丁國、丁○○、陳榮
元、翁燈揚及被告之出資額分別為一百三十五萬元、一百三十萬
元、五萬元、五萬元、五十萬元、五十萬元、一百二十五萬元，
有智詮公司股東名簿在卷可稽（見第一審卷一第一九頁）。而被
告於將智詮公司資本總額增為四千六百萬元後，係依原有股東持
股比例分別增加持股，其中股東王丁國、丁○○、陳榮元、翁燈
揚分別持有四萬六千股、四萬六千股、四十六萬股、四十六萬股
。被告增資後原應持有一百十五萬股。惟被告卻將甲○○、乙○
○原有及增資後分別持有之一百二十四萬二千股、一百十九萬六
千股全部移轉至自身名下，總計持有三百五十八萬八千股，並以
智詮公司資金繳納甲○○、乙○○讓與被告股份之證券交易稅。
被告復於九十四年四月二十二日，將原應由甲○○、乙○○持有
之股份二百四十三萬八千股分別出售曾金菊二百四十三萬八千股
、白瑞源四萬六千股、馮守健四萬六千股，有智詮公司變更登記
申請書、股東名簿、轉帳傳票、費用報支申請單，曾金菊、白瑞
源、馮守健寄發智詮公司之存證信函、被告與曾金菊等人簽訂之
買賣契約在卷為憑（見第一審卷一第三七至四三、四八至五０、
六五至八六頁）。且於甲○○、乙○○對被告及智銓公司提起確
認原有智詮公司股權存在時，被告仍主張智詮公司實際股東僅被
告與許翠枝二人，其餘股東均未實際出資，所為將甲○○、乙○
○股份讓與於己並無不法，有台灣士林地方法院九十五年度重訴
字第一九號判決在卷可稽。上情如果無訛，被告未經王淑惠、乙
○○同意，即將二人原有及被告違法增資後應持有之智銓公司股
份移轉為自身所有，並擅自以智銓公司資金繳納證券交易稅，再
將股份悉數出賣他人，顯已將甲○○、乙○○股份及智銓公司資
金據為己有，能否認無偽造文書及業務侵占之行為，亦非無研求
之餘地。原判決認被告係因許翠枝要求退股，一時無法覓得其他
股東承受甲○○、乙○○股份，始暫時移轉至自身名下，並無偽
造文書故意及不法所有之意圖，核與卷內證據不符，復對上開不
利被告之證據，並未說明不予採納之理由，遽為被告有利之認定
，自有證據理由矛盾及判決理由不備之違誤。以上或為上訴意旨
所指摘，或為本院得依職權調查之事項，應認原判決有撤銷發回
之原因。又原判決關於盜用印章、印文、業務侵占、背信、使公
務員登載不實等不另為無罪之諭知部分（見原判決理由貳、四）
，基於審判不可分原則，亦一併發回，併予指明。
據上論結，應依刑事訴訟法第三百九十七條、第四百零一條，判
決如主文。
中    華    民    國  九十九  年    一    月  二十一  日
                      最高法院刑事第十二庭
                          審判長法官  黃  一  鑫
                                法官  張  春  福
                                法官  林  勤  純
                                法官  李  錦  樑
                                法官  陳  國  文
      本件正本證明與原本無異
                                      書  記  官
中    華    民    國  九十九  年    一    月  二十六  日
                                                      Ｅ

司法院資訊處製作；財團法人民間司法改革基金會備份。
